臺灣基隆地方法院交通事件裁定　　　　 96年度交聲字第410號
原處分機關　交通部公路總局臺北區監理所基隆監理站
異　議　人
即受處分人　甲○○
上列異議人即受處分人因違反道路交通管理處罰條例案件，對於
交通部公路總局臺北區監理所基隆監理站中華民國96年8 月7 日
所為之處分（原處分案號：基監字第裁42-R00000000號），聲明
異議，本院裁定如下：
    主  文
原處分撤銷。
甲○○不罰。
    理  由
一、原處分意旨略以：異議人即受處分人甲○○於民國95年6 月
    28日下午5 時30分，駕駛1150-EW 號自小客車行經有燈光號
    誌管制之交岔路口，即基隆市○○○路、中山一路路口，遇
    圓形紅燈違規右轉，為警當場製單舉發，核無不合，爰依道
    路交通管理處罰條例第53條第1 項規定，裁處異議人罰鍰新
    臺幣5,400 元，並依同條例第63條第1 項規定，記違規點數
    3 點等語。
二、異議意旨則略以：異議人駕駛車輛於舉發時、地，雖礙於車
    流龐大致時走時停，然異議人確係「綠燈」右轉，而絕無所
    指紅燈右轉之違規情事。為此，乃於法定期間提出異議，求
    為撤銷原處分等語。
三、本院所為之判斷
  (一)按行為人有違反道路交通管理處罰條例之情形，應填製舉發
    違反道路交通管理事件通知單，當場舉發者，應將該舉發通
    知單填記後，交付該駕駛人或行為人簽名或蓋章收受之；拒
    絕簽章者，仍應將通知聯交付該駕駛人或行為人收受，並記
    明其事由及交付之時間；拒絕收受者，應告知其應到案時間
    及處所，並記明事由與告知事項，視為已收受。違反道路交
    通管理事件統一裁罰基準及處理細則第11條第1 項第1 款定
    有明文。準此，本案異議人雖因否認違規事實，而拒絕在本
    件舉發違反道路交通管理事件通知單上簽名、蓋章，然舉發
    員警既已將此「拒簽」事由載明其上（參見本院卷附舉發違
    反道路交通管理事件通知單影本），復已將通知聯持交異議
    人收受無誤，則其舉發程序，仍應視為業已完成。合先指明
    。
  (二)茲異議人即受處分人於前揭時、地，駕駛1150-EW 號自小客
    車「行經有燈光號誌管制之交岔路口紅燈右轉」之違規情節
    ，固據證人乙○○即本件舉發員警證稱：「當時我正在執行
    交整勤務，我人在中山一路上，發現1105-EW 自小客車由成
    功二路右轉中山一路，當時中山一路燈號是綠燈，所以成功
    二路的燈號應該是紅燈，所以我將異議人攔停。」「我確定
    當時中山一路已經顯示綠燈燈號，異議人才由成功二路右轉
    中山一路，也因此我才將異議人攔停開單。如果燈號才剛轉
    換，我不會攔異議人、車。」等語在卷（見本院96年10月3
    日訊問筆錄第2 頁），並有95年6 月28日基隆市警察局基警
    交字第R00000000 號舉發違反道路交通管理事件通知單1 件
    附卷可憑。惟查：
  1.系爭路口「車流量是蠻大的，成功二路右轉中山一路的車輛
    都是走走停停」（見本院同日訊問筆錄第2 頁），此首經證
    人乙○○證述在卷。對照以觀，異議人辯稱係「綠燈」右轉
    ，礙於車流龐大而時走時停等語，已非無稽。茲證人乙○○
    雖堅指「我確定當時中山一路已經顯示綠燈燈號，異議人才
    由成功二路右轉中山一路」（見本院同日訊問筆錄第2 頁）
    ，然徵諸證人乙○○聲稱：「（對當天舉發情況尚有無印象
    ？）因時間太久，沒有印象。（舉發異議人違規右轉以前，
    當日你在中山一路有無舉發其他違規事件或正在執行其他交
    整勤務？）沒有印象。」（見本院同日訊問筆錄第3 頁）則
    於所指目睹異議人車輛右轉以前，證人究否始終面朝路口號
    誌？又是否全程關注燈號轉換？乃至其究竟如何排除異議人
    辯稱「係『綠燈』右轉，礙於車流龐大、時走時停方遇燈號
    轉換」之可能，並進而確認異議人係「紅燈」起步右轉而攔
    停舉發？凡此種種，在在均屬可疑，且顯然未臻明確。
  2.又本院固無逆轉時空、還原證人在舉發時、地執行交整勤務
    實際情況之客觀可能；惟證人乙○○即本件舉發員警到庭所
    述之舉發情節，既猶有如前揭1.所指之各項疑異，衡諸證人
    乙○○長時間執行路檢勤務之辛勞，則證人究竟有無因視覺
    疲勞致誤判當時燈號暨其實際交通狀況之可能？又異議人及
    證人乙○○既均係憑恃「目視」以識別路口燈號，尤以異議
    人敘稱之「車流龐大、時走時停」等語，復業經證人乙○○
    當庭確認（見本院同日訊問筆錄第2 頁）而堪採信，則原處
    分機關究竟何所認定證人乙○○之所見所聞必定更為真確？
    凡此種種合理可疑，概未見原處分機關曾為如何實質之調查
    ，遑論提出如何具體之解釋！按行政官署對於人民有所處罰
    ，必須確實證明其違法之事實。倘不能確實證明違法事實之
    存在，其處罰即不能認為合法（行政法院【現已改制為最高
    行政法院】39年判字第2 號判例意旨參照）；又依行政訴訟
    法第136 條準用民事訴訟法第277 條規定，當事人主張有利
    於己之事實，就其事實負舉證責任；倘當事人就所主張之事
    實已為相當程度之舉證，其舉證責任始生轉換（即改由他造
    就反證事實負舉證責任）。乃經遍觀本件裁決事證，一概未
    見原處分機關或舉發單位曾就此違規事實舉證其實，則原處
    分機關徒憑舉發違反道路交通管理事件通知單及基隆市警察
    局第四分局96年8 月27日基警四分五字第0960408510號函（
    即函覆異議人略以「紅燈右轉違規屬實」）等書面資料，即
    對異議人驟為裁罰，核其處分非特違法，更顯其進退之失據
    。
  3.按法院受理有關交通事件，「準用」關於刑事訴訟法之規定
    ，道路交通管理處罰條例第89條定有明文；而所謂之「準用
    」，乃就某事項所定之法規，於性質不相牴觸之範圍內，適
    用於其他事項之謂，即準用有其自然之限度（最高法院41年
    臺非字第47號判例意旨參照），是刑事訴訟法就犯罪證據有
    關之規定中（例如證據能力之相關規定），與屬行政秩序罰
    之交通違規裁罰本旨不合之部分，固不在準用之列；惟倘受
    處分人遭受舉發之交通違規事實，僅查有舉發違反道路交通
    管理事件通知單及裁決書等書面資料可資參佐，且其上所載
    之情節，亦顯與論理法則、經驗法則有悖，乃至與法院認定
    之事實不符者（刑事訴訟法第155 條規定參照），殊無僅以
    「舉發乃公務員所為，具有公信力之公法上行為」、「舉發
    員警與受處分人間並無仇隙，舉發員警當無設詞攀誣之理」
    ，抑「行政處分之公定力理論」，即認定受處分人確有舉發
    所指之交通違規事實。又依刑事訴訟法第154 條第2 項規定
    ，犯罪事實應依證據認定之，無證據不得認定犯罪事實；而
    認定犯罪事實所憑之證據，雖不以直接證據為限，間接證據
    亦包括在內，然而無論直接證據或間接證據，其為訴訟上之
    證明，須於通常一般之人均不致有所懷疑，而得確信其為真
    實之程度者，始得據為有罪之認定，倘其證明尚未達此一程
    度，仍有合理之懷疑存在而無從使事實審法院得有罪之確信
    時，即應由法院為諭知被告無罪之判決（最高法院76年度臺
    上字第4986號判例可資參照），此一原則，於法院審理行為
    人違反交通管理處罰條例案件時，當有其適用；易言之，法
    院於審理行為人違反道路交通管理處罰條例案件之際，倘已
    踐行完畢調查證據之程序後，仍無法形成「行為人確有該當
    於道路交通管理處罰條例所列各該處罰構成要件事實」之確
    信時，即應依刑事訴訟法上「罪疑利益歸於被告（亦即，倘
    有懷疑則從被告之利益作解釋）」之證據法則，逕為對受處
    分人有利之認定。茲本案舉發情節既仍有如前揭1.所指之種
    種疑慮，兼以原處分機關亦不能就此提出合理說明，則證人
    乙○○究竟曾否誤判斯時燈號暨其實際交通狀況？又其究係
    如何確認異議人「紅燈」右轉之違規事實？凡此，顯然俱未
    達到「通常一般之人均不致有所懷疑，而得確信其為真實」
    之程度，則本於「罪疑利益歸於被告（亦即，倘有懷疑則從
    被告之利益作解釋）」之證據法則，本院更應逕為對受處分
    人有利之認定，俾期提昇法院事後審查舉發交通違規處分之
    制度功能，暨交通主管機關提升取締交通違規技術及添購科
    技採證設備之誘因。
  4.綜上，本案不特舉發員警所證情節猶有疑異；原處分機關徒
    憑舉發違反道路交通管理事件通知單及基隆市警察局第四分
    局96年8 月27日基警四分五字第0960408510號函（即函覆異
    議人略以「紅燈右轉違規屬實」）等書面資料即驟為裁處，
    核其裁罰亦顯然違法；兼以本院在踐行完畢調查證據之程序
    以後，復尚無由形成「異議人確有該當於道路交通管理處罰
    條例所列各該處罰構成要件事實」之確信，按諸首揭說明，
    自應逕為對異議人有利之推認，爰依法撤銷原處分，並另為
    異議人不罰之諭知。
四、據上論斷，應依道路交通案件處理辦法第20條前段，裁定如
    主文。
中　　華　　民　　國　　96　　年　　10　　月　　31　　日
                  交通法庭法  官   王慧惠
以上正本證明與原本無異。
對於本件裁定如有不服，應於收受送達後5日內，向本院提出抗
告書狀，敘述抗告之理由，抗告於臺灣高等法院。
中　　華　　民　　國　　96　　年　　10　　月　　31　　日
                          書記官   王一芳
